臺灣新北地方法院民事判決
111年度訴字第1344號
原      告  陳啓助  
訴訟代理人  劉興懋律師
被      告  陳聖允  
            陳修偉  

共      同
訴訟代理人  盧駿毅律師

上列當事人間請求遷讓房屋等事件，經本院於民國111年9月27日
言詞辯論終結，判決如下：
    主  文
被告應自坐落門牌號碼新北市○○區○○街00巷00弄0號3樓房屋遷出
，將前開房屋返還原告。
被告應各給付原告新臺幣5萬3071元及均自民國111年1月1日起至
遷讓返還前項房屋之日止，各按月給付原告新臺幣6440元。如被
告其中一人已為給付，則另一被告於其給付數額範圍內免給付義
務。
原告其餘之訴駁回。
訴訟費用由被告負擔。
本判決第1、2項於原告以新臺幣441萬636元為被告供擔保後，得
假執行；倘被告以新臺幣441萬636元為原告預供擔保，得免為假
執行。
原告其餘假執行之聲請駁回。
    事實及理由
一、原告主張：
  ㈠坐落新北市○○區○○段000地號土地（應有部分1/5， 下稱系爭
    土地）及其上同段1444建號門牌號碼新北市○○區○○街00巷00
    弄0號3樓房屋（下稱系爭房屋）（下合稱系爭不動產）為原
    告所有，原供原告之雙親（即被告之祖父母）居住使用。嗣
    於民國76年間被告陳聖允因父母離異由其父陳水來監護而隨
    其父搬遷至系爭房屋與原告之雙親同住，陳水來於85年間死
    亡後，被告陳聖允由原告之雙親監護，續同住於系爭房屋。
    原告之雙親先後於88年、100年間往生後，被告陳聖允已無
    繼續居住於系爭房屋之權源，但原告念及親誼，並未強制被
    告陳聖允搬離。再於105年間因原告欲收回系爭房屋自住，
    屢次口頭或留字條請被告陳聖允遷讓返還系爭房屋，遭被告
    陳聖允一再推脫，甚於109年7月間擅自同意被告陳修偉（訴
    外人陳夏之子）入住系爭房屋，且於110年3月間更換系爭房
    屋門鎖，並再次拒絕返還系爭房屋，爰本於民法第767條第1
    項前段規定提起本訴，請求被告將系爭房屋遷讓返還原告。
　㈡原告自105年起，即數次要求被告陳聖允搬離系爭房屋，故至
    遲自106年1月1日起被告陳聖允即無權繼續占有使用系爭不
    動產。被告陳修偉則自109年7月1日起擅自進入系爭不動產
    。被告無權占有使用系爭不動產，受有相當於租金利得，使
    原告受有相當於租金之損害。以系爭房屋（約28.6坪）坐落
    新北市中和區民享街，房屋每坪租金新臺幣（下同）720元
    計，每月租金約2萬592元，爰本於不當得利法律關係請求被
    告陳聖允自106年1月1日起，被告陳修偉自109年7月1日起，
    均自返還系爭房屋之日止，按月給付原告2萬592元（被告2
    人為不真正連帶關係）。
　㈢併為聲明：
　　⑴被告應自系爭房屋遷出，將系爭房屋返還原告。
　　⑵被告陳聖允應自106年1月1日起，被告陳修偉應自109年7月
      1日起，均自返還系爭房屋之日止，按月給付原告2萬592
      元。如被告其中一人已為給付，則另一被告就其給付額範
      圍內免為給付義務。
　　⑶原告願供擔保，請准宣告假執行。　　
二、被告抗辯：
  ㈠系爭不動產為原告之兄弟訴外人陳水景、陳夏（99年12月16
    日死亡，其配偶訴外人莊美香及子女被告陳修偉、訴外人陳
    子恩為其繼承人）、陳水來（84年9月11日死亡，其子女被
    告陳聖允及訴外人陳淑錚為其繼承人）及陳永富（下稱陳水
    景等4人）共同出資購買，即陳水景、陳夏、陳水來各出資2
    7萬元及陳永富出資30萬元（寄放在其等父新陳愴榔處），
    合計共出資111萬元，並以其中105萬元作為購屋價金，其餘
    作為相關稅款及費用。因斯時購買系爭不動產事宜是委由原
    告處理，且被告之祖父母於生前均居住於系爭房屋，故陳水
    景等4人，乃至陳夏、陳水來死亡後，其等之繼承人對於系
    爭不動產借名登記於原告名下未特別爭執。系爭不動產購買
    後，第一次裝潢係由陳水景僱工施作並給付報酬，且系爭不
    動產初始至88年祖父死亡前止相關稅費，亦由陳水景支付。
    另陳水來也曾繳納系爭不動產貸款利息，甚且陳水來死亡未
     久原告旋要求其女陳淑錚需以其遺產清償部分貸款，亦徵
    原告並非系爭不動產實際所有權人。即系爭不動產現為陳水
    景、陳夏之繼承人、陳水來之繼承人及陳永富所共有（權利
    各1/4），僅借名登記於原告名下。被告2人是本於繼承法律
    關係及借名登記契約關係有權占有使用系爭不動產。
　㈡併為答辯聲明：原告之訴駁回；如受不利判決願供擔保，請
    免為假執行。
三、兩造不爭執之事項：
　㈠原告提出原證1至11書證形式為真正。
　㈡被告提出被證1至7書證形式為真正。
　㈢原告與訴外人陳水景4人為兄弟關係；其等父親於88年間死亡
    ；其等母親於100年間死亡。
　㈣陳夏於99年12月16日死亡，其配偶訴外人莊美香及子女被告
    陳修偉、訴外人陳子恩為其繼承人；陳水來於84年9月11日
    死亡，其子女被告陳聖允及訴外人陳淑錚為其繼承人等情，
     並有陳夏死亡證明書及其繼承人全戶戶籍謄本、陳水來及
    其繼承人相關戶籍資料附卷可佐。　　
四、按所有人對於無權占有或侵奪其所有物者，得請求返還之。
    對於妨害其所有權者，得請求除去之，民法第767條第1項定
    有明文。次按以無權占有為原因，請求返還土地者，占有人
    對土地所有權存在之事實無爭執，而僅以非無權占有為抗辯
    者，土地所有權人對其土地被無權占有之事實無舉證責任，
    占有人自應就其取得占有係有正當權源之事實證明之（最高
    法院85年台上字第1120號裁判要旨參照）。又按稱「借名登
    記」者，謂當事人約定一方將自己之財產以他方名義登記，
    而仍由自己管理、使用、處分，他方允就該財產為出名登記
    之契約，其成立側重於借名者與出名者間之信任關係，及出
    名者與該登記有關之勞務給付，具有不屬於法律上所定其他
    契約種類之勞務給付契約性質，應與委任契約同視，倘其內
    容不違反強制、禁止規定或公序良俗者，當賦予無名契約之
    法律上效力，並依民法第529條規定，適用民法委任之相關
    規定（最高法院99年度台上字第1662號裁判意旨參照）。復
    按借名登記為契約之一種，須當事人互相表示意思一致，始
    能成立（最高法院102年度台上字第1233號裁判意旨參照）
    。
　㈠查原告自71年4月16日起登記為系爭不動產所有權人；被告陳
    聖允自76年起占有使用系爭不動產迄今；被告陳修偉則自10
    9年7月1日起占有使用系爭不動產迄今等情，既為兩造所未
    爭執，而可認為真正，按諸前開裁判意旨，本件自應由主張
    有權占用系爭不動產之被告，就所抗辯：其等是本於繼承法
    律關係（被告陳聖允為陳水來之繼承人、被告陳修偉為陳夏
    之繼承人）及原告與訴外人陳水景4人間就系爭不動產成立
    借名登記契約關係，有權占有使用系爭不動產之利己事實，
    負舉證之責。
　㈡關此部分，業據被告提出系爭土地88年地價稅繳款書、台北
    縣中和地區農會繳款存根為佐；並聲請傳訊證人陳水景為證
    。查：
　　⑴經依被告聲請傳證人陳水景，到庭證稱：（系爭不動產是
      在71年間買的，是否知道買的過程？）知道。（當初系爭
      不動產是誰買的？花多少錢？）總共花了111萬元，是老
      大、老二、老三及父親出的錢，老大、老二、老三各付27
      萬元，父親出30萬元，錢是陳永富把錢寄在父親那裡，父
      親出的30萬元有陳永富的錢，但是多少不知道。（老大、
      老二、老三是誰？）老大是我，老二是陳夏，老三陳水來
      。（27萬元如何來的？）我們三個都結婚了，沒有住在一
      起。（房子買了之後登記在誰的名下？）登記在原告名下
      ，因為原告跟父親住在一起，手續都是他去辦的。（為何
      登記在原告名下？）因為是他去辦理的，我不清楚為何會
      登記在他名下，我沒有答應要登記在他名下。（就證人所
      知，老二、老三及父親有無答應要登記在原告名下？）父
      親我不知道，老二、老三沒有答應。（關於系爭房屋的地
      價稅、房屋稅是誰繳的？）我繳了好幾年，到了父親過世
      後，我就沒有繳了，我沒有繳之後是誰繳的我不知道。（
      系爭房屋有無裝潢？由何人出錢？）總額111萬元，有包
      含裝潢的錢在裡面。（系爭房屋買了之後，使用狀況為何
      ？）是給父親住的，原告有陪父親住過，老二、老三、老
      么都有陪父親住過，只有我沒有陪父親住過。（系爭房屋
      的權狀由何人保管？）父親過世前是放在民享街，過世後
      就沒有看到了。（系爭房屋有無貸款？）沒有，都是用現
      金。（何時知道系爭房屋登記在原告名下？）稅金單拿來
      就知道了，我也沒有問原告，我有問父親告訴他之後孩子
      會吵架。（購買系爭不動產的過戶費用(例如稅捐、代書
      費等)是否包括在111萬元裡面？）都算在裡面。（購買系
      爭不動產時，您的弟弟陳永富只有15歲，當時他有能力可
      以出資嗎？）當時陳永富已經在西餐工作了，他國小畢業
      ，國中念一陣子就去工作了。（您的父母似乎已經過世一
      段時間了，為何您與其他兄弟沒有對原告提起訴訟，把所
      有權人變更登記？）陳水來40歲就過世了，被告陳修偉何
      時進去住我不知道，在疫情以前我回家跟原告還有老么討
      論，說要把房子賣掉，我跟原告有討論決定要把房子賣掉
      所以我們才去打掃，有討論要分成5份，5份指的是我一份
      、老二、老三、老四、老么都各一份。（71年買系爭房屋
      ，原告好像沒有出錢，為何跟原告討論要賣房子卻要分成
      5份？）因為我們是一個家族，所以每個人都有份。（證
      人出資27萬元，是如何支付27萬元？）現金，每個人拿27
      萬元，都拿給原告去處理。（證人出資27萬元，證人有無
      證據可以證明？）就拿現金，沒有什麼證據可以證明。（
      房屋稅等88年前都是證人繳的？）我不知道是幾年，只知
      道是父親過世前是我繳的，父親會拿單子給我繳，繳完的
      單子我在原告面前把單子撕掉了，因為我不計較這個稅金
      。我手上的單據都撕掉了，只有留一張。（原告說父親88
      年過世後有找你回去整理房子，為何整理房子原告要特別
      找證人回去？）我不知道為何，我們是一起買來給父親住
      的，不是給原告住的。（房屋稅及地價稅都是證人繳的嗎
      ？）大部分是我繳的，有時候老三也會去繳，繳到何時我
      不確定。二種稅的單據都撕掉了，只有留一張等語。即由
      證人陳水景前述證詞可悉，陳水景、陳夏、陳水來並未同
      意將其等與父親共同出資購買系爭不動產登記於原告名下
      ，陳水景也不清楚系爭不動產為何會登記於原告名下，則
      被告抗辯：系爭不動產是由陳水景4人借名登記於原告名
      下一節，肇於不能證明其所主張契約當事人互相表示意思
      一致，借名登記契約關係即無從成立。況證人陳水景證稱
      ：系爭不動產是由陳水景、陳夏、陳水來及其等父親共同
      出資購買，僅其父出資來源有部分來自陳永富等語，也與
      被告抗辯之出資人為陳水景等4人不同。參酌證人陳水景
      另證稱：其父死亡後，其曾與原告討論賣掉系爭不動產，
      因為是一個家族，所以要分5份（兄弟5人各1份）等語。
      反足佐證人陳水景雖為購買系爭不動產出資者之一，但認
      系爭不動產屬其父之遺產，故謂系爭不動產應由兄弟5人
      均分，更難由陳水景等4人實際曾為出資行為逕推謂出資
      人即系爭不動產實質所有權人，蓋出資與取得所有權本屬
      二事。申言之，由證人陳水景證詞，至多僅能證明陳水景
      、陳夏、陳水來依其等父親要求曾為出資，並依其父要求
      曾為相關稅費之繳納。陳水景既否認出資之兄弟有與原告
      達成借名契約合意，也不知悉系爭不動產登記於原告之原
      因，自難執其證詞推謂原告就系爭不動產有與陳水景4人
      或其等父親成立借名登記契約關係。       
　　⑵另觀諸被告提出系爭土地88年地價稅繳款書，比對原告提
      出系爭房屋稅繳款書（詳原證8）、系爭土地地價稅繳款
      書（詳原證9），得認證人陳水景到庭稱：系爭不動產之
      地價稅、房屋稅由其繳納很多年，至父親過世（即88年）
      後，我就沒有繳了，繳完後單據都撕了，只有留一張等語
      ，應可採信。而由被告提出台北縣中和地區農會繳款存根
      ，比對原告提出系爭不動產抵押權設定契約書、債務清償
      證明書（詳原證7），則可認被告抗辯：陳水來生前（83
      年3月至84年7月）曾有繳付系爭不動產抵押貸款分期款應
      納款一事，非屬虛枉。惟同前述，由陳水景於其父生前曾
      繳納系爭不動產相關稅費，及陳水來生前曾繳納系爭不動
      產抵押分期款，均尚不足推謂其等即為系爭不動產實質所
      有權人。
　　⑶此外，被告未再提出其餘證據證明陳水景等4人就系爭不動
      產有與原告成立借名登記契約關係；及被告因繼承法律關
      係成為系爭不動產實質所有權人之一等情屬實。則被告抗
      辯其等是本於繼承法律關係及借名登記契約關係有權占有
      使用系爭不動產，自無可採。
　㈢基上，原告本於民法第767條第1項規定提起本訴，請求被告
      應自系爭房屋遷出，將系爭房屋返還原告，自屬有據，應
      予准許。
五、按無法律上之原因而受利益，致他人受損害者，應返還其利
    益。雖有法律上之原因，而其後已不存在者，亦同。民法第
    179條定有明文；又按依不當得利之法則請求返還不當得利
    ，以無法律上之原因而受利益，致他人受有損害為其要件，
    故其得請求返還之範圍，應以對方所受之利益為度，非以請
    求人所受損害若干為準，無權佔有他人土地，可能獲得相當
    於租金之利益為社會通常之觀念，是被上訴人抗辯其佔有系
    爭土地所得之利益，僅相當於法定最高限額租金之數額，尚
    屬可採（最高法院61年台上字第1695號裁判意旨參照）。再
    按，城市地方房屋之租金，以不超過土地及其建築物申報總
    價年息10%為限，土地法第97條定有明文，而依土地法施行
    法25條規定，土地法第97條規定之土地價額係指「法定地價
    」而言，又依土地法第148條規定，土地所有權人依土地法
    所定「申報之地價」為法定地價，另土地法第105條規定「
    第97條第99條及第101條之規定，於租用基地建築房屋均準
    用之。」。是城市地方建築基地之租金亦應以土地申報地價
    年息10%為限。又按，請求不當得利中相當於租金損害之酌
    定，並非均以租約約定之租金數額為唯一標準，仍應斟酌該
    土地之位置，工商業繁榮之程度，承租人利用該土地之經濟
    價值及所受利益等項，並與鄰地租金相比較，以為決定。
　㈠原告主張：系爭不動產原供原告之雙親（即被告之祖父母）
    居住使用，嗣於76年間被告陳聖允因父母離異由其父陳水來
    監護而隨其父搬遷至系爭房屋與原告之雙親同住，陳水來於
    85年間死亡後，被告陳聖允由原告之雙親監護，續同住於系
    爭房屋一節，為被告所未爭執，可信屬實。再由原告自承：
    原告之雙親先後於88年、100年間往生後，原告念及親誼，
    並未強制被告陳聖允搬離之舉措，應認於原告之雙親往生後
    ，原告就系爭不動產另與被告陳聖允成立默示使用借貸契約
    關係，非僅單純沈默。惟由原告提出109年7月24日通知遷出
    字條（詳原證2）記載：阿允（通知）請於國歷8月25日以前
    搬遷，房屋回收等語。可認原告與被告陳聖允間就系爭不動
    產成立使用借貸契約關係，於109年8月25日經原告依民法第
    470條第2項規定合法終止。準此，原告主張：被告陳聖允自
    109年8月26日起已無權繼續占有使用系爭房屋，其繼續占有
    使用系爭不動產，受有相當於租金之利益，使原告受有相當
    於租金之損害一節，應屬有據，逾此部分之主張，則無可採
    。至被告陳修偉固自109年7月1日起，即無權占有使用系爭
    不動產，而受有相當於租金之利得，然原告既自與被告陳聖
    允間使用借貸契約關係終止後，始因被告陳修偉占用行為受
    有相當於租金之損害，則原告本於不當得利法律關係請求被
    告陳修偉自109年8月26日起至返還系爭房屋之日止相當於租
    金之利得，自屬有據，逾此部分之主張，亦無可採。
　㈡查系爭土地（面積138.39平方公尺）自71年3月起申報地價為
    每平方公尺8230元、自111年1月起申報價為每平方公尺2萬2
    080元，有系爭土地登記謄本附卷可佐，以原告應有部分1/5
    計，109年8月起至110年12月止申報總價額為22萬7790元（8
    230×138.39×1/5＝227790）；自111年1月起申報價額為61萬1
    130元（22080×138.39×1/5＝611130）；又系爭房屋109年度
    課稅現值為16萬7200元、110年度為16萬4400元、111年度為
    16萬1700元等情，有房屋稅繳款書（詳本院卷第117、119頁
    ）在卷為證。再參酌系爭不動產鄰近租金行情均高於每月1
    萬元以上（詳原證3）；及現今社會經濟發展狀況後，認本
    件以申報地價加計房屋課稅現值總額年息10%計算相當於租
    金之利得，應屬適當。原告主張以每月2萬592元計算， 明
    顯逾越土地法第97條、105條強制規定，並無可採。即
　　⑴109年8月26日起至109年12月31日止（128日），相當於租
      金利得計1萬3852元（(227790+167200）×10%×128/365＝13
      852）。
　　⑵110年1月1日起至110年12月31日止（1年），相當於租金利
      得計3萬9219元（(227790+164400）×10%×1＝39219）。
　　⑶自111年1月1日起至遷讓返還系爭房屋之日止，每月相當於
      租金利得計6440元（(611130+161700）×10%÷12＝6440）。
　㈢基上，原告本於不當得利法律關係請求被告各給付原告5萬30
    71元（13852+39219＝53071）及均自111年1月1日起至遷讓返
    還系爭房屋之日止，按月給付原告6440元。如被告其中一人
    已為給付，則另一被告於其給付數額內免給付義務，為有理
    由，應予准許；逾此部分之請求，則屬無據，應予駁回。
六、從而，原告本於民法第767條第1項前段規定請求被告應自系
    爭房屋應自系爭房屋遷出，將系爭房屋返還原告；本於民法
    第179條不當得利法律規定請求被告各給付原告5萬3071元及
    均自111年1月1日起至遷讓返還系爭房屋之日止，各按月給
    付原告6440元。如被告其中一人已為給付，則另一被告於其
    給付數額內免給付義務，為有理由，應予准許；逾此部分之
    請求，則屬無據，應予駁回。
七、兩造均陳明願供擔保請准宣告假執行及免為假執行，經核原
    告勝訴部分，並無不合，爰各酌定相當擔保金額准許之。至
    原告敗訴部分，其假執行之聲請已失依據，應併駁回。
八、兩造其餘主張及攻擊防禦方法， 與本件判決結果無涉，爰
    不逐一論列說明。　　

結論：原告之訴為一部有理由、一部無理由，依民事訴訟法第79
條、第85條第1項、第390條第2項、第392條，判決如主文。
中　　華　　民　　國　　111 　年　10 　　月　　27 　　日

                  民事第六庭    法　官　黃信滿
以上正本係照原本作成
如對本判決上訴，須於判決送達後20日內向本院提出上訴狀。如
委任律師提起上訴者，應一併繳納上訴審裁判費。
中　　華　　民　　國　　111 　年　10 　　月　　27 　　日
                                書記官　黃曉妏